【裁判字號】    88,訴,1988
【裁判日期】    891205
【裁判案由】    偽造有價證券等
【裁判全文】
臺灣板橋地方法院刑事判決                        八十八年度訴字第一九八八號
    公  訴  人  臺灣板橋地方法院檢察署檢察官
    被      告  庚○○
    選任辯護人  陳金漢
右列被告因偽造有價證券等案件，經檢察官提起公訴（八十八年度偵字第一０一七二
號、第一九一二九號），本院判決如左：
    主  文
庚○○無罪。
    理  由
一、公訴意旨略以：庚○○係臺北縣板橋市○○路二六０巷一弄二十二號國詮興業股
    份有限公司（以下簡稱國詮公司）負責人，竟基於概括之犯意，於民國八十七年
    六月十九日，用國詮公司名義，以動產擔保交易附條件買賣方式，向裕融企業股
    份有限公司（以下簡稱裕融公司）購買車牌號碼為Ｑ二ˍ八三九九號、日產牌自
    用小客車乙輛時，明知不實，竟偽以案外人癸○○之名義，簽發面額新台幣（以
    下同）七十萬元之本票，供予裕融公司作為貸款之擔保，此足生損害於裕融公司
    及癸○○之權益；復於八十七年五月月七日，向台灣省建設廳辦理變更登記時，
    明知不實，竟偽造章程等相關資料，且未經推選，亦未經丁○○同意，擅於上該
    變更登記時，將丁○○登記為該公司之董事，並偽刻丁○○印章，進而列印於該
    公司所發行之股票，此足生損害於丁○○權益與主管關機關登記之正確性及其他
    股東之權益；再於八十七年六月三十日，明知不實，竟偽造股東臨時會議紀錄，
    改選黃光喚（庚○○之子）為董事，並偽造「紀錄癸○○」之署押及印文，此足
    生損害於癸○○及其他股東之權益。又於八十八年一月十四日，向台灣省建設廳
    辦理變更登記時，明知不實，竟偽造章程等相關資料，擅於上該變更登記時，將
    乙○○登記國詮公司之董事長，此足生損害於乙○○權益與主管關機關登記之正
    確性及其他股東之權益。因認被告庚○○涉有刑法第二百十六條、第二百十條行
    使偽造私文書、第二百零一條第一項偽造有價證券、第二百十四條使公務員登載
    不實等罪嫌。
二、按犯罪事實應依證據認定之，無證據不得推定其犯罪事實。又不能證明被告犯罪
    者，應諭知無罪之判決，刑事訴訟法第一百五十四條、第三百零一條第一項前段
    分別定有明文。而認定不利於被告之事實，須依積極證據，苟積極證據不足為不
    利於被告事實之認定時，即應為有利於被告之認定，更不必有何有利之證據。又
    告訴人之指訴係以使被告受刑事訴追為目的，是其陳述是否與事實相符，仍應調
    查其他證據以資審認，最高法院著有判例可循（最高法院三十年上字第八一六號
    、五十二年台上字第一三００號判例參照）。
三、訊據被告堅詞否認有何犯行，並辯稱：其只是國詮公司掛名負責人，實際負責人
    是癸○○和己○○，購買車輛時有叫其去簽名，但本票上癸○○之姓名非其所簽
    ；起訴書所載之事實一概不知，都是華太財顧管理顧問股份有限公司（下稱華太
    公司）一手操作等語。本件公訴人認被告庚○○涉有前開犯行，係以右揭事實，
    業據被害人丁○○、裕融公司指訴歷歷，核與證人甲○○、吳元棟、乙○○等陳
    稱情節相符，復有國詮公司登記事項卡及董監事股東名單影本各乙份，股票影本
    乙張，八十七年六月三十日股東臨時會議事錄、癸○○聲明書影本各乙份，動產
    擔保交易附條件買賣契約書及癸○○八十八年五月十三日所提起訴狀影本各乙份
    附卷足稽為主要論據。本院查：
(一)證人即顯隆汽車股份有限公司板橋分公司業務員兼本件對保人辛○○本院八十九
    年六月十五日審理中結證稱：「在八十七年六月間己○○和癸○○開車到我們公
    司選購車輛，之後還用電話與己○○聯絡過二、三次，後來己○○一人到我公司
    請我在隔日到其板橋市○○街五號二樓辦理對保的事宜，有關對保事宜都是裕融
    公司委託我們公司辦理，第二天我依約到己○○住處辦理對保，當時己○○、庚○○、癸○○在場，本票是由他們各自簽名，印章是他們交給我蓋的，當時大約
    是八十七年六月十六日，裕融公司核准撥款後，會在本票上蓋撥款日期及貸款到
    期日期」；其次，系爭本票乃係由國詮公司、庚○○、己○○、癸○○等共同為
    發票人，其上庚○○、己○○、癸○○三人之署名筆跡，依其筆鋒、筆壓、轉折
    等觀之，顯而易見係三種不同之筆跡，此有本票影本一件附卷可稽。再者，本件
    購買車輛，乃係國詮公司於八十七年間，因業務需要，國詮公司之總經理己○○
    及副總經理癸○○需車代步，經己○○、癸○○取得華太公司同意後，先於桃園
    向裕隆汽車公司之代理商，以動產擔保交易付條件買賣之方式購買一部自用小客
    車供己○○使用，於八十七年六月間向裕隆汽車公司板橋中山路之代理商購買本
    件系爭自用小客車，並以動產擔保交易附條件買賣之方式向裕融公司辦理貸款供
    癸○○使用，此經證人己○○、癸○○供明在卷，是本件系爭車輛之使用人既係
    癸○○，並非被告庚○○，倘因手續不完備而未能購買，被告庚○○並無損失，
    因此被告並無偽造共同發票人癸○○之簽名於本票之動機。是被告庚○○辯稱本
    票上癸○○之簽名非其偽造等語，自堪採信。雖證人己○○於本院八十九年一月
    十八日審理中曾經結證稱：「．．．因這部車是要給癸○○開的，所以請他來簽
    本票，但當時他在桃園趕不過來，因此由庚○○代為簽發，這事癸○○知道」，
    被告庚○○亦曾坦承本票上癸○○之姓名為其代簽，惟查當時因卷內並無該紙本
    票附卷，且時隔一年七月又歷經國詮公司改組、增資、擴廠多重事件，被告及己○○憑空想像，記憶難免錯誤，嗣經本院調得該本票影本供被告庚○○及己○○
    辨識後，經其等審視該紙本票上之簽名筆跡後，被告業已否認為其簽名，且證人
    辛○○亦結證稱該紙本票上之發票人乃其等各自簽名，而本票上三人之簽名筆跡
    確又分屬三種不同之筆跡，是堪認本票上「癸○○」之簽名應非被告庚○○所偽
    造。
(二)次查，被告庚○○乃國詮公司之掛名負責人，沒有實際執行業務，實際負責人為
    己○○，與華太公司洽談財務顧問委任事項之人，主要係己○○與戊○○在談，
    此據證人即國詮公司總經理己○○、華太公司及國詮公司副董事長甲○○、華太
    公司總經理戊○○等人結證在卷。且依國詮公司與華太公司簽訂之財務顧問委任
    契約書，其上明載「茲因國詮興業有限公司進行公司更名、改組、增資、擴廠等
    計畫，特聘乙方（即華太財顧管理顧問股份有限公司）全權代理有關資本規劃、
    資本募集、公司更名、資本變更及執照申請；與未來股務作業、上櫃輔導計劃等
    財務事項之規劃、執行作業」「二、有關甲方（即國詮興業有限公司）公司更名
    、增資、及公司執照、工廠登記等事宜，由乙方及乙方指定之和泰會計師事務所
    丙○○會計師負責。但甲方有必要協助乙方及乙方會計師所需一切資料、印鑑及
    相關申請作業手續（包括委任會計師之委任書、股權變更同意書及原國詮有限公
    司帳冊與有關查核事項等）之資料、帳冊提供與配合事項。」，其中第六點更載
    明：「六、在新公司執照核發前，有關董事會決議事項與董事長核定職責事項，
    由甲方指派己○○與乙方指派戊○○先生協商共同訂定之。．．．」。由此可見
    ，有關國詮公司向主管機關辦理變更登記、資本募集、擴廠、股務作業等事項，
    乃係由華太公司之戊○○負責，如有關董事會決議事項與董事長核定職責事項，
    始由國詮公司指派之己○○與華太公司指派之戊○○協商共同訂定之，被告庚○○並未參與。
(三)其次，依國詮公司與華太公司簽訂之財務顧問委任契約書第五點約定：「五、新
    公司董事成員，因股權集中，由甲乙雙方協議約定，預定成員席次之分配如下：
    ( 一)董事七席：甲方洽定四席（含二０００萬元，特定人認購部分）；乙方洽
    定三席。(二)監事（監察人）兩席：由乙方洽定」。又證人甲○○本院審理中結
    證稱：「大概在八十七年六月間，戊○○通知我被推選為國詮公司董事，吳元棟
    為監察人，但沒有開會推選，不久發現是被推選為副董事長」「他（即吳元棟）
    也是戊○○的朋友，受戊○○之邀投資（國詮公司）」，其等投資國詮公司之款
    項均交付戊○○；告訴人丁○○本院審理中供稱：「八十七年三月間經戊○○介
    紹投資國詮公司，用我和我太太傅林秋櫻名義各投資二十五萬股，合計五十萬股
    ，共七百五十萬元，當時是戊○○跟我說他擔任國詮公司財務顧問，他覺得國詮
    公司可以投資，因此帶我到國詮公司板橋市辦公室，由己○○、癸○○解釋國詮
    公司以往業績及擴充計劃，因戊○○以前介紹我投資其他公司都還不錯，信用還
    不錯，因此才投資」，戊○○在非正式閒聊時有提到推選其為董事乙事，其投資
    國詮公司之款項均交付戊○○等語。按依前開委任契約書第五點約定，華太公司
    既得洽定董事三席、監事兩席，而甲○○、丁○○、吳元棟既然均係戊○○之邀
    請而投資國詮公司，而其等被推選為董事或監察人之事，又係戊○○之告知，足
    見有關推選甲○○、丁○○、吳元棟等人為副董事長、董事、監察人及向主管機
    關辦理變更登記等事項，應係華太公司之戊○○所為，與被告庚○○無涉。
(四)再者，公司發行股票需請金融機構辦理簽證，而有關申請股票簽證程序，首先需
    由發行股票公司提供公司執照影本、公司變更登記事項卡、經濟部核准增資函、
    公司章程、股東名冊等資料予辦理簽證之銀行，並與該銀行簽訂簽證申請書。本
    件國詮公司發行股票辦理簽證事宜，乃係由華太公司之會計子○○於八十七年六
    月十七日持前開資料委請世華聯合商業銀行信託部辦理，此經證人即世華聯合商
    業銀行信託部承辦員壬○○結證在卷，並有證券簽證申請專用印鑑卡、股票簽證
    申請書、切結書、國詮公司執照、變更登記事項卡、股東名冊、董事及監察人名
    冊、公司章程、股東同意書、簽證契約書、股票等影本各一件附卷可稽。證人子
    ○○亦證稱：其係華太公司之會計，有關國詮公司發行股票委請世華聯合商業銀
    行辦理簽證乙事，乃是華太公司老板戊○○叫其辦理，其中國詮公司證券簽證申
    請專用印鑑卡、股票簽證申請書、切結書等資料乃其填寫好後，交給戊○○蓋章
    後，連同戊○○交付之國詮公司執照、變更登記事項卡、股東名冊、董事及監察
    人名冊、公司章程等資料，持向世華聯合商業銀行信託部辦理簽證。證人甲○○
    證稱：「有拿到我自己和我親朋好友的股票（指國詮公司發行之前開股票），是
    戊○○交付給我的」，而印製股票所需之董事長、副董事長、董監事等人之印章
    ，亦係戊○○向其拿取，經其同意由戊○○代刻，其親戚朋友的部分則係甲○○
    收齊後交付戊○○。茲印製股票所需之董事長、副董事長、董監事等人之印章，
    既係戊○○收取，辦理股票簽證所需之資料亦係戊○○交付證人子○○辦理，股
    票印製完成後，亦係戊○○交付股東，顯見發行股票之事，亦係戊○○所為，與
    被告庚○○亦無涉。
四、綜上所述，系爭本票上癸○○之署名並非被告所偽造，而被告僅係國詮公司之掛
    名負責人，並未實際執行業務，有關國詮公司進行公司更名、改組、增資、擴廠
    、執照申請、股務作業等計劃則係委請華太公司處理，而在新公司執照核發前，
    有關董事會決議事項與董事長核定職責事項，依前開委任契約第六點約定，係由
    國詮公司之己○○與華太公司之戊○○協商共同訂定，是被告辯稱有關起訴事實
    乃華太公司一手操作等語，尚堪採信。此外本院復查無其他積極證據足認被告涉
    有公訴人所指之犯行，不能證明被告犯罪，揆諸首揭說明，自應為被告無罪之諭
    知。
據上論斷，應依刑事訴訟法第三百零一條第一項，判決如主文。
本案經檢察官潘翠雪到庭執行職務
中    華    民    國      八十九      年      十二    月       五       日
                                      臺灣板橋地方法院刑事第一庭
                                          法  官  毛崑山
右正本證明與原本無異。
如不服本判決，應於判決送達後十日內，向本院提出上訴狀。
                                          書記官  章宏萱
中    華    民    國      八十九      年      十二    月       六       日


司法院資訊處製作；財團法人民間司法改革基金會備份。
